臺灣臺東地方法院民事判決　　　　　　　 99年度勞訴字第2號
原　　　告　廖振鳳
訴訟代理人　林長振律師
被　　　告　知本老爺大酒店股份有限公司
法定代理人　林清波
訴訟代理人　羅正雄
上列當事人間請求給付退休金事件，本院於民國100 年7 月27日
言詞辯論終結，判決如下：
    主  文
被告應給付原告新臺幣陸拾柒萬零玖佰伍拾元，及自民國九十九
年六月十六日起至清償日止，按週年利率百分之五計算之利息。
訴訟費用由被告負擔。
    事實及理由
一、按訴狀送達後，原告不得將原訴變更或追加他訴，但減縮應
    受判決事項之聲明者，不在此限，民事訴訟法第255條第1項
    第3款定有明文。本件原告起訴時訴之聲明係請求被告給付
    新臺幣（下同）702,900元及遲延利息，嗣改為請求被告給
    付670,950元及遲延利息（見本院卷第83頁），核原告所為
    ，應屬減縮應受判決事項之聲明，依上揭規定，應予准許。
二、原告主張：原告自民國81年6月1日起受僱於被告，於90年4
    月6日轉調至新竹老爺大酒店股份有限公司（應係老爺大酒
    店股份有限公司新竹分公司之誤植，下稱老爺酒店新竹分公
    司），於91年8月19日調回被告公司任職，迄96年9月6日退
    休，工作年資為15年3個月又6天，依勞動基準法（下稱勞基
    法）第55條第1項第1款規定，退休金基數為30.5個，按平均
    工資63,900元計算，被告應給付原告退休金1,948, 950元。
    詎被告未併計原告於87年3月1日即被告公司開始適用勞基法
    之日以前之工作年資，僅以87年3月1日即被告公司開始適用
    勞基法之日至96年9月6日即原告退休日，計算原告之工作年
    資為9年6個月又6天，退休金基數為20個，給付退休金
    1,278,000元，二者差額為670,950元，爰依勞基法第55條第
    1項第1款、第2項及被告87年3月1日公布施行之工作規則第
    62條第1項第1款、第2款規定，給求被告給付上開差額等語
    。並聲明：被告應給付原告670,950 元及自起訴狀繕本送達
    之翌日即99年6月16日（見本院卷第15及17頁）起至清償日
    止，按年息5％計算之利息。
三、被告則以：原告擔任被告公司之副財務長兼採購經理，於90
    年4月6日因個人家庭因素離職，依被告之委任經理人資遣、
    退職及退休金辦法，服務滿7年始可於離職時領取退職金，
    因該辦法自87年3月1日開始實施，原告於90年4月6日離職時
    ，距該辦法開始實施未滿7年，惟被告仍支付其105, 900元
    即相當於1.5個月薪資之退職金。嗣原告於90年4月6日至老
    爺酒店新竹分公司擔任財務部經理，於91年8月19 日重回被
    告公司任職，於96年8月16日申請退休，工作年資應由91年8
    月19日計算至96年9月6日，僅有5年又17天。原告因離職而
    中斷之工作年資超過3個月，依勞基法第10條規定，前後年
    資不得合併計算。又依勞基法第57條規定，應併計之年資，
    以服務同一事業單位者為限，被告與老爺酒店新竹分公司之
    法定代理人，雖為同一人，惟不同之法人，即非同一事業單
    位，並無上開應合併計算年資規定之適用。惟被告為照顧員
    工，已追溯自87年3月1日即被告公司開始適用勞基法之日起
    計算其工作年資為9年6個月6天，退休金基數為20個，給付
    其退休金1,278,000元，原告不得再請求被告併計其87年3月
    1日即被告公司開始適用勞基法之日以前之工作年資等語，
    資為抗辯。並聲明：原告之訴駁回。
四、兩造不爭執及爭執事項：
  (一)兩造不爭執事項：
  1.原告自81年6月1日起擔任被告之副財務長兼採購經理，於90
    年4月6日至老爺酒店新竹分公司擔任財務部經理，於91 年8
    月19日回被告公司擔任採購經理，於96年9月6日退休。
  2.被告公司開始適用勞基法之日為87年3 月1 日。
  3.原告之平均工資為63,900元。
  4.自原告最初在被告公司任職日即81年6月1日計算至原告退休
    日即96年9月6日，原告之工作年資為15年3個月又6天，按勞
    基法第55條第1項第1款、第2項規定計算，退休金基數應為
    30.5個，退休金應為1,948,950元（即30.5×63,9 00）；按
    被告87年3月1日公布施行之工作規則第62條第1項第1款、第
    2款規定計算，亦同。
  5.自被告公司開始適用勞基法之日即87年3月1日計算至原告退
    休日即96年9月6日，原告之工作年資為9年6個月又6 天，按
    勞基法第55條第1項第1款、第2項規定計算，退休金基數應
    為20個，退休金應為1,278,000元（即20×63,900 ）；按被
    告87年3月1日公布施行之工作規則第62條第1項第1款、第2
    款規定計算，亦同。
  6.被告已給付原告之退休金為1,278,000 元。
  7.被告另曾於90年4 月16日給付原告105,900 元。
  8.被告於87年3月1日公布施行之第3版工作規則第62條第3項規
    定：「員工於民國87年2月28日以前之年資，依公司原定退
    休辦法處理」；被告於97年10月27日公布施行之第4版工作
    規則第60條第1項第5款規定：「員工於民國87年2月28日以
    前之年資，依公司原定之退休辦法年資併入計算給予符合優
    退條件，但不計付退休金」。
  (二)兩造爭執事項：
    原告主張應併計其最初在被告公司任職之日即81年6月1日至
    被告公司開始適用勞基法之日即87年3月1日之工作年資，並
    執此請求被告給付退休金差額670,950元，有無理由？
五、得心證之理由：
  (一)按依公司法第29條第1項規定，固可認經理人與公司間為委
    任關係，惟公司之員工與公司間究屬僱傭或委任關係，應依
    契約之實質關係以為斷，不得以公司員工職務之名稱逕予推
    認。且勞動基準法所定之勞動契約，係指當事人之一方，在
    從屬於他方之關係下提供職業上之勞動力，而由他方給付報
    酬之契約，與委任契約之受任人，以處理一定目的之事務，
    具有獨立之裁量權或決策權者有別。本件原告雖係擔任被告
    公司之副財務長兼採購經理，有被告業務核准單（見本院卷
    第126頁）可稽，惟被告並未舉證證明原告所擔任之職務，
    係依被告公司章程規定，由董事會決議委任，有獨立之決策
    權、裁量權及簽名權，依上揭說明，尚難徒以原告擔任職務
    名稱，遽認其為與被告有委任關係之經理人。且公司法第29
    條第1項規定之委任經理人，依同法第8條第2項規定亦為公
    司負責人，惟在被告公司擔任經理職務之人，均非被告之公
    司負責人，有被告之公司變更登記表（見本院卷第66及67
    頁）可稽。又依原告提出經被告總經理等人簽名確認之退休
    金申請表（見本院卷第8頁）上記載：「知本老爺大酒店，
    不定期勞動契約受聘人專用，退休金申請表，姓名：廖振鳳
    （即原告），職稱：經理」等文字，堪認原告職稱雖為經理
    ，其與被告間之關係，應屬勞動契約之僱傭關係。
  (二)本件原告自81年6月1日起擔任被告之副財務長兼採購經理，
    於90年4月6日至老爺酒店新竹分公司擔任財務部經理，於91
    年8月19日回被告公司擔任採購經理，於96年9月6日退休，
    上開事實，為兩造不爭執之事項（見本院卷第174頁）。被
    告雖抗辯依員工離職申請書（見本院卷第167頁）及業務核
    准單（見本院卷第166頁）上之記載，原告係因個人家庭因
    素於90年4月6日離職，至老爺酒店新竹分公司任職，並非接
    受被告之調職，原告離職時，被告已給付其105,90 0元即相
    當於1.5個月薪資之退職金，嗣原告於91年8月19 日重回被
    告公司任職，原告因離職而中斷之工作年資超過3 個月，依
    勞基法第10條規定，前後年資不得合併計算，且被告與老爺
    酒店新竹分公司為不同之法人，並無勞基法第57條規定應合
    併計算年資規定之適用云云。惟原告申請退休時，被告同意
    回溯自被告公司開始適用勞基法之日即87年3月1日起計算原
    告之退休金，此為被告自認之事實（見本院卷第17頁），且
    有原告提出經被告總經理等人簽名確認之退休金申請表（見
    本院卷第8頁）可稽，堪認非僅原告於老爺酒店新竹分公司
    任職期間之工作年資及退休金基數，被告同意加入計算；原
    告於90年4月6日自被告公司離職前之工作年資及退休金基數
    ，被告亦同意加入計算。被告其後所為之同意，足使兩造間
    原來之法律關係發生變動，形成另一新法律關係，取代原來
    之法律關係，被告再執前詞所為之抗辯，即非可採。
  (三)至被告未併計原告於87年3月1日即被告公司開始適用勞基法
    之日以前之工作年資及退休金基數，係因被告公司係自87
    年3月1日開始適用勞基法，在此之前，並無退休辦法可資依
    循，依被告於其與另一員工即訴外人呂國全間之本院97年度
    東勞簡字第1號給付退休金事件中所為之抗辯內容，堪認實
    情確為如此，經調上開卷查明屬實。且依原告提出經被告總
    經理等人簽名確認之退休金申請表（見本院卷第8頁）上記
    載：「姓名：廖振鳳，報到日期：1992年6月1日，退休日期
    ：2007年9月6日，實際服務年資：15年3個月又6天，計算年
    資：9年6個月又6天，備註：本公司於1998年3 月1日實施勞
    基法。」等文字，亦堪認實情確為如此。惟查：
  1.按勞工工作年資自受僱之日起算，適用本法前之工作年資，
    其資遣費及退休金給與標準，依其當時應適用之法令規定計
    算；當時無法令可資適用者，依各該事業單位自訂之規定或
    勞雇雙方之協商計算之；適用本法後之工作年資，其資遣費
    及退休金給與標準，依第17條及第55條規定計算，勞基法第
    84條之2定有明文。準此，勞工工作年資應自受僱之日起算
    ，適用勞基法以前之工作年資，其退休金給與標準，依其當
    時應適用之法令規定計算；當時無法令可資適用者，依各該
    事業單位自訂之規定或勞雇雙方之協商計算之；若當時無法
    令可資適用，亦無事業單位自訂規定可資適用，且勞雇雙方
    無法以協商方式達成協議，依上揭勞基法第84條之2規定意
    旨，非可不予計算，惟計算標準為何，法無明文，應屬立法
    疏漏所形成之法律漏洞，基於平等原則及社會通念，應類推
    適用性質上相類似之勞基法第55條規定計算，作為公平裁判
    之基礎，以填補此項法律規定之缺陷。
  2.原告係自81年6月1日起受僱於被告，有退休金申請表（見本
    院卷第8頁）可稽，而被告公司係自87年3月1日開始適用勞
    基法，有行政院勞工委員會87年2月5日（87）台勞動二字第
    3088號函（見本院卷第134頁）可稽，依上揭勞基法第84條
    之2規定，原告之工作年資應自受僱之日起算，適用勞基法
    前之工作年資，其退休金給與標準，依其當時應適用之法令
    規定計算，惟當時無法令可資適用，此經調上開本院97年度
    東勞簡字第1號卷查明屬實，兩造對此亦應均不爭執，依上
    揭勞基法第84條之2規定，原告81年6月1日至87年3月1日即
    原告開始受僱被告之日至被告開始適用勞基法之日之工作年
    資，應依被告原訂規定或由兩造協商計算之。
  3.被告於87年3月1日公布施行之第3版工作規則第62條第3項規
    定：「員工於民國87年2月28日以前之年資，依公司原定退
    休辦法處理」；嗣被告於原告申請退休後之97年10月27 日
    始公布施行之第4版工作規則第60條第1項第5款規定：「員
    工於民國87年2月28日以前之年資，依公司原定之退休辦法
    年資併入計算給予符合優退條件，但不計付退休金」，此為
    兩造不爭執之事項（見本院卷第174頁），且有上開工作規
    則（見本院97年度東勞簡字第1號卷第123頁資料袋）可稽，
    足見被告於第3版工作規則公布施行時，顯有將員工於公司
    適用勞基法前之工作年資合併計付退休金之意；於第4版工
    作規則公布施行後，始有將員工於公司適用勞基法前之年資
    排除不予合併計付退休金之意。惟被告87年3月1日公布施行
    之第3版工作規則第62條第3項雖規定：「員工於民國87年2
    月28日以前之年資，依公司原定退休辦法處理」，實際上卻
    未訂有「原定退休辦法」，因此被告公司開始適用勞基法前
    ，其員工之工作年資，並無退休金之計算標準，此經調上開
    本院97年度東勞簡字第1號卷核閱屬實，且兩造就原告於被
    告公司開始適用勞基法前工作年資之退休金計算標準，未能
    以協商方式達成協議，依上揭說明，應類推適用勞基法第55
    條規定計算之。
  (四)按「勞工退休金之給與標準如左：一、按其工作年資，每滿
    1年給與兩個基數。但超過15年之工作年資，每滿1年給與1
    個基數，最高總數以45個基數為限。未滿半年者以半年計；
    滿半年者以1年計。」、「前項第一款退休金基數之標準，
    係指核准退休時1個月平均工資。」，勞基法第55條第1項第
    1款、第2項定有明文；被告第3版工作規則第62條第1項第1
    款、第2項，亦同此規定。原告之平均工資為63,9 00元，自
    原告最初在被告公司任職日即81年6月1日計算至原告退休日
    即96年9月6日，原告之工作年資為15年3個月又6天，按上開
    勞基法第55條第1項第1款、第2項規定計算，退休金基數應
    為30.5個，退休金應為1,948,950元（即30.5×63,900），
    此為兩造不爭執之事項（見本院卷第174 頁）；詎被告未併
    計87年3月1日即被告公司開始適用勞基法之日以前之原告工
    作年資，僅以87年3月1日即被告公司開始適用勞基法之日至
    96年9月6日即原告退休日，計算原告工作年資為9年6個月又
    6天，退休金基數為20個，給付退休金1,278,000元，此亦為
    兩造不爭執之事項（見本院卷第174頁），且有退休金申請
    表（見本院卷第8頁）可稽，二者差額為670,950元，原告依
    上揭勞基法第55條第1項第1款、第2項規定，請求被告給付
    上開差額，應屬有據。
六、綜上所述，原告依據勞基法第55條第1項第1款、第2項規定
    ，給求被告給付670,950元，及自起訴狀繕本送達之翌日即
    99年6月16日（見本院卷第15及17頁）起至清償日止，按年
    息5％計算之利息，為有理由，應予准許。
七、兩造其餘之攻擊防禦方法及未經援用之證據，經本院審酌後
    ，認為均不影響本判決之結果，自無逐一詳予論駁之必要，
    併此敘明。
八、據上論結，本件原告之訴為有理由，依民事訴訟法第78條，
    判決如主文。
中    華    民    國   100    年    8     月    3     日
                  民事庭    審判長法  官  李芳南
                                  法  官  陳谷鴻
                                  法  官  陳世源
以上正本係照原本作成。
如對本判決上訴，須於判決送達後20日內向本院提出上訴狀，如
委任律師提起上訴者，應一併繳納上訴審裁判費。
中    華    民    國   100    年    8     月    4     日
                                  書記官  莊惠如